臺灣桃園地方法院刑事判決　　　　　　　99年度交訴字第33號
公　訴　人　臺灣桃園地方法院檢察署檢察官
被　　　告　黃瑞朋
選任辯護人　宋嬅玲律師
上列被告因業務過失致死案件，經檢察官提起公訴（99年度偵字
第6555號）本院判決如下：
    主  文
黃瑞朋從事業務之人，因業務上之過失致人於死，處有期徒刑柒
月。
    事  實
一、黃瑞朋係址設桃園縣蘆竹鄉○○村○○路314 巷1 弄4 號千
    百力貨櫃通運股份有限公司（下稱千百力公司）之司機，平
    日以駕駛營業用曳引車為業，為從事業務之人。於民國98年
    4 月1 日8 時許，黃瑞朋駕駛車號547-KA號營業用曳引車沿
    桃園縣大溪鎮○○路往員樹林方向行駛（永昌路0K＋100 至
    2K＋110 路段，由另經檢察官不起訴之邱萬成、邱欽融承包
    施作交通部公路總局112 甲線道路瀝青混凝土路面之修復工
    程，原兩線道路僅開放一線外側道路行駛，為道路刨除未鋪
    設柏油），原應注意汽車行駛時，駕駛人應注意車前狀況及
    兩車併行之間隔，並隨時採取必要之安全措施，而當時天氣
    晴、日間自然光線、視距良好、村里道路乾燥、施工路面突
    出不平，依其智識、能力又無不能注意之情事，詎黃瑞朋竟
    疏未注意有無車輛在其駕駛之曳引車旁行駛，亦未注意與併
    行之車輛保持安全距離，以及在施工道路上行駛更應隨時注
    意與併行車輛之間距，自前開工程路段起始點偏右道行駛，
    迨行經上該工程路段靠近永昌路、國道三號高速公路大溪交
    流道匝道口處，適有鄭行道騎乘車號208-DHE 號重型機車在
    其右側併行，致曳引車右側防捲入欄杆部位擦撞鄭行道所騎
    乘之重型機車，鄭行道因而滑落路面並遭曳引車右側輪胎碾
    過，受有頭部、四肢多處挫傷，因顱骨骨折當場死亡。黃瑞
    朋於肇事後，向趕往現場處理之員警自首承認為肇事之人。
二、案經檢察官相驗後自動檢舉暨鄭行道之女鄭宇涵、配偶林鳳
    櫻訴由臺灣桃園地方法院檢察署檢察官偵查起訴。
    理  由
壹、證據能力部分：
一、按法院或檢察官得囑託醫院、學校或其他相當之機關、團體
    為鑑定，或審查他人之鑑定，並準用第203 條至第206 條之
    1 之規定；其須以言詞報告或說明時，得命實施鑑定或審查
    之人為之，刑事訴訟法第208 條第1 項定有明文。是法院或
    檢察官囑託機關為車禍鑑定，為探求真實及究明鑑定經過，
    於必要時，固得命實施鑑定之人到場以言詞報告或說明，惟
    是否有此必要，法院本有自由酌裁之權，非謂舉凡囑託鑑定
    ，均須命實施鑑定之人到場以言詞報告或說明，其經合法調
    查之書面鑑定報告始具證據能力。而查卷附之中央警察大學
    鑑定書係經本院囑託鑑定，當有證據能力。
二、次按被告以外之人於審判外之言詞或書面陳述，除法律有規
    定者外，不得作為證據，刑事訴訟法第159 條第1 項固有明
    文；惟被告以外之人於審判外之陳述，雖不符同法第159 條
    之1至之4規定，而經當事人於審判程序同意作為證據，法院
    審酌該言詞陳述或書面陳述作成時之情況，認為適當者，亦
    得為證據。又當事人、代理人或辯護人於法院調查證據時，
    知有第159條第1項不得為證據之情形，而未於言詞辯論終結
    前聲明異議者，視為有前項之同意，同法第159 條之5 亦定
    有明文。本件公訴人、被告黃瑞朋及其辯護人於本院準備程
    序及審判程序中對於本院所引用之供述及非供述證據之證據
    能力均表示沒有爭執，且迄於言詞辯論終結前未聲明異議。
    經審酌本院所引用之供述及非供述證據資料作成時之情況，
    核無違法取證或其他瑕疵，認為以之作為證據為適當，均得
    做為證據。
貳、實體部分：
一、訊據被告黃瑞朋固坦承為千百力公司之駕駛，負責駕駛營業
    用曳引車，並有於98年4 月1 日駕駛車號547-KA號曳引車沿
    桃園縣大溪鎮○○路往員樹林方向行駛，行經靠近永昌路、
    國道三號高速公路大溪交流道匝道口處，所駕駛之曳引車與
    騎乘車號208-DHE 號重型機車之被害人鄭行道發生擦撞，被
    害人因此顱骨骨折當場死亡等情，惟矢口否認有何過失行為
    ，辯稱：伊成直行狀態，並未向右行駛，且事故發生前，伊
    未看到被害人之車輛，推測被害人應該是在後面云云。被告
    之選任辯護人為其辯稱：被告始終駕駛車輛行駛在外側車道
    ，且右側即為安全島，被告自無再靠右變換車道之可能。其
    次，事故發生之際，兩車之位置為被告曳引車在前，被害人
    重型機車在後，嗣被害人擬超越被告車輛時，因不明原因自
    行操控失當而往左傾倒撞擊被告車輛，並非正常行進間擦撞
    被害人，被告並無過失云云。經查：
（一）按所謂之業務，係指以反覆同種類之行為為目的之社會活
      動而言，最高法院69年台上字第4047號判例可供參照。被
      告自承其受僱於千百力公司，平常駕駛曳引車為業，事故
      發生當日，係前往員樹林方向載一空貨櫃，以便前往大溪
      與鶯歌交界處疊貨（見99年度相字第546 號卷一，頁7 、
      49），復有桃園縣政府警察局大溪分局道路交通事故當事
      人通訊資料表在卷可佐（見99年度相字第546 號卷一，頁
      14），是以被告於事故發生之際為從事業務之人，此部分
      事實首堪認定。
（二）所謂相當因果關係，係指依經驗法則，綜合行為當時所存
      在之一切事實，為客觀之事後審查，認為在一般情形下，
      有此環境、有此行為之同一條件，均可發生同一之結果者
      ，則該條件即為發生結果之相當條件，行為與結果即有相
      當之因果關係，最高法院76年台上字第192 號判例可資參
      照。被告所駕駛之車牌號碼547-KA號曳引車於98年4 月1
      日8 時許，行經桃園縣大溪鎮○○路、國道三號大溪匝道
      口處，伊曳引車之右方防捲桿因與被害人騎乘之重型機車
      發生擦撞，致被害人遭受伊車輛車輪碾壓，使被害人受有
      左側臉頰挫擦傷、頸部條狀挫痕、左頸挫擦傷、左小腿多
      處挫擦傷、左踝部多處挫擦傷、腿部分別有3 ×2 公分挫
      擦傷、2 ×2 公分挫擦傷、8 ×6 公分挫擦傷、6 公分挫
      擦傷、背部分別有8 ×6 公分挫擦傷、3 ×3 公分挫傷、
      2 ×2 公分挫傷、手掌背部受有挫傷及挫擦傷、顱骨骨折
      等傷害，被害人因顱骨骨折而當場死亡之事實，業據被告
      於本院偵查、審理時坦承無訛（見99 年 度相字第546 號
      卷一，頁49反面、本院99年度審交訴字第83號卷，頁53反
      面、54），並有臺灣桃園地方法院檢察署相驗屍體證明書
      、檢驗報告書、刑案現場照片數張在卷可稽（見99年度相
      字第546 號卷一，頁51至57、頁83至85、頁93至104 ）。
      是以，被告之駕車行為與被害人之死亡結果有因果關係乙
      節，洵堪認定。另因被害人之衣物經紅外線檢視結果，未
      發現輪胎印痕，此有編號23與24號之刑案現場照片可查（
      見98年度相字第546 號卷一，頁82），及佐以被害人安全
      帽破裂、被害人身體僅挫傷或挫擦傷，未有明顯碾壓痕跡
      ，可認被害人僅有頭部遭碾壓，附此敘明。
（三）本件被告及辯護人所爭執者厥為被告是否有向右行駛之事
      實、被害人之車輛是否有與被告曳引車併行，抑或被害人
      車輛自後方往前經過曳引車因不明原因失控撞擊，茲敘述
      如下。
    (1)依警方設置在距事故地點800 公尺處之監視器翻拍畫面顯
      示，被告駕駛曳引車沿桃園縣大溪鎮○○路東北往西南方
      向行駛，並於98年4 月1 日8 時6 分52秒通過，被害人則
      於8時7分15秒通過，此經被告自承在卷（見98年度相字第
      546號卷二，頁3），且有監視器擷取畫面、肇事地點監視
      器畫面概況圖（見98年度相字第546 號卷一，頁88、90、
      91）在卷可查，足認被告與被害人於事故發生前方向一致
      。
    (2)被告於警詢時供陳：伊原本行駛在中間車道，行駛到工程
      路段時，就靠右行駛；於偵查中供陳：因為內側施工之故
      ，原本開在外側，後來行經永昌路與北二高大溪匝道口時
      ，有向右側行駛。當時要靠右直行（見98年度相字第 546
      號卷一，頁7 、98年度相字第546 號卷二，頁4 ），顯見
      被告在行經永昌路與北二高大溪匝道口時，其方向是漸向
      右邊靠近。衡情事發之時記憶最為鮮明，而被告於警詢、
      偵查所述內容，距事發時分別為當日及1 個月左右，對於
      駕車行向自能為完整說明。再者，依卷附刑案現場照片及
      道路交通事故現場圖所示（見98年度相字第546 號卷一，
      頁21、71至73），被告曳引車於事故後之停放位置，與事
      故發生地點分隔島彼此位置相互觀察，可知被告車身即係
      向右偏駛，如此與分隔島恰成一行徑逐漸向右之軌跡，車
      頭呈現向右狀態，亦證有向右行駛之事實。被告雖辯以係
      看到被害人跌倒，要停車才把車頭偏右云云，然衡情車輛
      行駛中因意識有碰撞發生，應是立即停車察看，遑論要將
      方向略加修正，被告辯稱停車察看之際尚有略微修正方向
      盤，顯違常理。抑且，被告所駕駛曳引車長度甚長，若因
      突然停車並欲避免肇生危險，應將車輛靠至路邊方為合理
      ，豈有停放路中而僅略修正方向盤行向，足證被告乃意識
      碰撞後立即停車察看，未如其所辯有稍微將車頭朝右之情
      。被告嗣後否認向右行駛之行為，顯係卸責之責，並無足
      採。
    (3)另依卷附之刑案現場照片編號7 至10號所示，曳引車右側
      之防捲欄桿有新刮擦痕，照片編號16至19號則顯示，被害
      人所騎乘之重型機車後座握把左側、後側有油漆轉移痕，
      可證兩車確有相擦撞之事實，此節亦為被告不否認。再觀
      諸被害人重型機車倒地時刮地痕起點位於距離路面邊緣0.
      4 公尺處，此有卷附道路交通事故現場圖可證（見98年度
      相字第546 號卷一，頁21），可認被害人斯時因被告靠右
      行駛之原因，導致空間受到擠壓，蓋若果係被告與辯護人
      所陳，被害人乃是自後方向前加速行駛，方因不明原因失
      控撞上，則以被告曳引車長度甚長及擦撞位置在車頭防捲
      護欄上之因素以觀，被害人若要加速行駛超前曳引車，先
      須行經過該曳引車之貨櫃，而在相當於防捲桿位置才失控
      ，此段時間被告豈有可能未自後視鏡察覺，進而採取避險
      措施，此顯與常情有悖。從而，被告向右靠近永昌路、國
      道三號高速公路大溪交流道匝道口處之際，被害人即與其
      併行乙情可堪認定。被告及辯護人雖以曳引車較重型機車
      通過距事故地點800 公尺處之監視器地點時晚24秒，認重
      型機車必是自後方追趕，惟以通過路口之先後判斷嗣後有
      無併行可能已乏根據，況機車體積小、靈活性高，而被告
      當時駕駛速度約為每小時20至30公里，業據其於審理時自
      承（見99年度審交訴字第83號卷，頁21），速度非快，參
      以監視器設置地點即兩車最初先後通過之處，距離事故發
      生地800 公尺，距離非近，其後雙方車輛之加減速、車流
      量多寡等均將影響最終兩車是否處於併行狀態，被告及辯
      護人僅以兩車最初被拍攝通過路口之時間差作為嗣後無併
      行可能之理由，洵屬無據。
    (4)至桃園縣區車輛行車事故鑑定委員會函雖表明：被告之曳
      引車右側防捲欄上橘黑色混油漆新刮痕距離地面約高56至
      58公分，而被害人重型機車後坐握把左側、後側之橘黑色
      混油漆刮痕距離地面約高78至80公分，高度並非吻合（見
      98年度相字第546 號卷二，頁76），辯護人並執此為辯，
      認兩車正常行駛不致有此情形，必是被害人失控云云。然
      移轉痕跡若非猛烈碰撞或有相當力道之接和，不致使某物
      品之跡證留存於他物上，而被告與被害人車輛確有碰撞已
      如前述，縱其碰撞位置高度不相符，惟此乃被害人經曳引
      車碰撞後，其後因傾斜或其他原因造成更為密接與力道強
      大之碰觸，方使曳引車與重型機車相互留存之新刮痕高度
      未能齊平，尚難因未採集到其他相同位置之移轉痕，即謂
      兩車無併行中碰撞。
    (5)辯護人另辯稱：被害人身體未有遭被告曳引車撞擊所受之
      傷勢，曳引車上亦無被害人衣物纖維、毛髮沾染等情狀，
      可證兩車無併行云云。惟兩車有併行及碰撞之事實業如上
      述，而被害人死亡時頭戴安全帽，安全帽經碾壓有裂痕，
      此觀卷附桃園縣政府警察局交通事故照片可明（見98年度
      相字第546 號卷一，頁130 至132 ），另被害人頭部遭曳
      引車碾壓之事實亦據被告自承（見98年度相字第546 號卷
      一，頁49反面），既被害人係戴安全帽之狀況遭碾壓，當
      無留存血跡或毛髮於曳引車上之可能，縱使碾壓當時確有
      血液，亦因安全帽之防護而未沾染他處，況碾壓之時間甚
      為迅速，因此未有血液等跡證留存，亦屬合理。至被害人
      身體未遭碾壓乙節，說明業如前述，是以辯護人以此認兩
      車無併行乙節，尚屬無據。
（四）按道路交通安全規則所用名詞「汽車」指在道路上不依軌
      道或電力架線而以原動機行駛之車輛（包括機器腳踏車）
      ；前項第一款所指之汽車，如本規則同一條文或相關條文
      就機器腳踏車另有規定者，係指除機器腳踏車以外四輪以
      上之車輛；汽車行駛時，駕駛人應注意車前狀況及兩車併
      行之間隔，並隨時採取必要之安全措施，道路交通安全規
      則第2 條第1 項第1 款、第2 項、第94條第3 項定有明文
      。被告既係職業駕駛人，對上開規定自應知之甚稔，且依
      卷附道路交通事故調查報告表(1)(2)所載，當時天氣晴、日
      間自然光線、視距良好、村里道路乾燥、路面雖因施工突
      出不平（見98年度相字第546 號卷一，頁22至23），然在
      向右行駛之際，既有車輛與其併行，理當謹慎再三，並無
      使被告不能注意之情事，詎被告竟疏未注意上揭規定而肇
      禍，其應負過失罪責甚明。佐以被告於偵查中供陳，伊當
      時要靠右直行，承認沒有注意，後來看到時已碾壓過去，
      已來不及，承認有過失（見98年度相字第546 號卷二，頁
      4 ），堪認被告於事發時即已明確知悉其因未注意被害人
      在旁而有過失。
（五）況本件經送鑑定結果認為：被告曳引車與被害人重型機車
      行駛於大昌路靠近北二高大溪交流道出口匝道時，兩車位
      置相當接近，曳引車位在重型機車左側，重型機車適巧在
      曳引車車頭右側，兩車在上開路段附近，曳引車車頭右側
      防捲欄桿由後往前接觸碰撞重型機車，導致機車左傾時，
      車尾後座乘客握把左側部位被曳引車車頭右側防捲欄桿碰
      撞。另由重型機車倒地後刮地痕以觀，曳引車行走的路徑
      ，在兩車接觸碰撞前，應有往右側靠且極靠近右側水泥路
      面情形。因此，兩車碰撞情形應為事故前，曳引車由中間
      車道往右側道路行駛時，未注意已於永昌路靠外側道路路
      邊直行的重型機車，兩車欲併行通過之際，曳引車車頭某
      部位先與重型機車某部位接觸碰撞，導致重型機車左傾，
      機車下方支撐架刮滑路面，致前述防捲護欄與機車握把碰
      觸，重型機車因左側作用力被推向交通分隔島草皮，被害
      人因而滑落路面並遭曳引車輪胎碾壓。肇事責任歸屬上，
      被告將車輛往外側路面方向行駛時，疏未善盡駕駛人應注
      意與車道上直型之車輛保持安全間隔，應負本肇事發生完
      全責任，被害人無肇事責任（見中央警察大學鑑定書，頁
      27 至30 ）。本院審酌鑑定人依據現場資料及被告警詢供
      述等做成意見，且鑑定人具有豐富交通事故鑑定經驗，鑑
      定報告尚屬可信，而其結論與本院認定尚無不同，附此指
      明。
（六）本件事證明確，被告辯解均無可採，被告犯行堪以認定，
      應予依法論科。
二、論罪科刑：
    核被告所為，係犯刑法第276 條第2 項之業務過失致死罪。
    被告於肇事後向警表明其係肇事人並接受偵訊，有桃園縣政
    府警察交通事故調查筆錄、桃園縣政府警察局道路交通事故
    肇事人自首情形表等在卷可憑（見99年度相字第546 號卷一
    ，頁7 、8 、20），而被告自首後雖於偵審程序否認犯行，
    惟衡情不能期待被告自己證明其自己犯罪，因之，自首者於
    自首後，縱又為與自首時不相一致之陳述，甚至否認犯罪，
    仍不能動搖其自首效力（最高法院88年度臺上字第877 號判
    決意旨參照），復查無其他不得減輕其刑之事由，本院認得
    依刑法第62條前段減輕其刑。爰審酌被告既以駕駛曳引車為
    業，理當謹慎再三，竟因己身疏失肇致被害人死亡，所生危
    害至鉅，且迄未與被害人家屬達成和解，惟被告現以打零工
    為業，智識程度僅國中肄業等情狀，量處如主文所示之刑，
    以示警懲。
據上論斷，應依刑事訴訟法第299 條第1 項前段、刑法第276 條
第2 項、第62條前段、刑法施行法第1 條之1 第1 項、第2 項前
段，判決如主文。
本案經檢察官張聰耀到庭執行職務。
中    華    民    國  100     年    10    月    03    日
                      交通法庭   審判長法  官  蔡虔霖
                                       法  官  葉韋廷
                                       法  官  張宏任
以上正本證明與原本無異。
如不服本判決應於收受判決後10日內向本院提出上訴書狀，並應
敘述具體理由。其未敘述上訴理由者，應於上訴期間屆滿後20日
內向本院補提理由書(均須按他造當事人之人數附繕本)「切勿逕
送上級法院」。
                            書記官  陳美宜
中    華    民    國  100     年    10    月    03    日
附論罪科刑依據之法條：
刑法第286 條第1 項：
因過失致人於死者，處二年以下有期徒刑、拘役或2,000 元（現
已提高十倍為20,000元）以下罰金。
從事業務之人，因業務上之過失犯前項之罪者，處五年以下有期
徒刑或拘役、得併科3,000 元（現已提高十倍為30,000元）以下
罰金。